【裁判字號】    95,聲判,27
【裁判日期】    950922
【裁判案由】    聲請交付審判
【裁判全文】
臺灣桃園地方法院刑事裁定              95年度聲判字第27號
聲  請  人  甲○○
                    弄27之3.
代  理  人  彭成青律師
被      告  乙○○
上列聲請人因被告重利案件，不服臺灣高等法院檢察署檢察長於
中華民國95年6 月13日以95年度上聲議字第2172號駁回聲請再議
之處分（原不起訴處分案號：臺灣桃園地方法院檢察署94年度偵
字第19365號），聲請交付審判，本院裁定如下：
    主  文
聲請駁回。
    理  由
一、臺灣桃園地方法院檢察署檢察官不起訴處分書、臺灣高等法
    院檢察署處分書及聲請交付審判意旨略以：
  (一)臺灣桃園地方法院檢察署檢察官不起訴處分書意旨略以：
  1.本件據聲請人即告訴人甲○○於警詢及本署偵查中陳稱：「
    （為何借款？）資金調度需要，我員工40、50人，需支付薪
    資」，「我財務狀況還好，只是圖方便才向被告借錢」，「
    因被告當鋪就在我公司附近，向他借比較快，不用透過銀行
    徵信」。是告訴人向被告借款以支付公司員工薪資，顯非「
    急迫」、「輕率」、「無經驗」而向被告借貸甚明，自與刑
    法重利罪之構成要件未合。
  2.又徵之告訴人自承：陸續跟被告借了新臺幣（下同）158 萬
    餘元，被告收取9 分利，包括5 分的倉棧費及4 分的利息，
    之前都有按時還款，繼續借款，後來看了報紙，認為是高利
    貸，才未繼續借、還款等語以觀，顯見被告向告訴人收取之
    費用並未超過每月4 分利息及5 分倉棧費，且亦未巧立名目
    向告訴人收取其他額外費用。此情與告訴人所提出之民國93
    年1 月23日中國時報之剪報內容不同，自不得相提並論。
  3.至告訴人有將汽車質押於華信當舖乙情，亦據告訴人自承「
    （車子有無取回？）在該當鋪內，並未取回。」依此，被告
    向告訴人收取倉棧費亦屬於法有據。倘所典當之汽車等物確
    係典當人謀生所不可或缺，另於質押時將所典當汽車等物之
    汽車行照、出具保管單或切結書等文件資料後，究非不可通
    融供典當人使用，然此乃對典當者之便宜做法，與借款利率
    若干尚無相涉，是以參諸前揭說明尚不能遽以認係與原本顯
    不相當之重利。
  (二)臺灣高等法院檢察署處分書意旨略以：
  1.聲請人甲○○陳稱：我去華信借了20幾次，都是9 分利，是
    包括5 分的倉棧費及4 分利息，我都是借還，又借還，借款
    是資金調度需要，我員工40、50人，需支付薪資等語；又稱
    ：我財務狀況還好，只是圖方便才向被告借錢，因被告當鋪
    就在我公司附近，向他借比較快，不用透過銀行徵信等語。
    可見聲請人向被告借款之際，係用以支付員工薪資，資金調
    度需要，核與重利罪須以急迫、輕率、無經驗之犯罪構成要
    件未合。
  2.聲請人提出93年1 月23日中國時報之剪報所載「免留車、收
    高利、當舖有罪」之法院判決案例，該案係以被告除收取每
    月4 分利息及5 分倉棧費外，另向被害人以使用汽車為由，
    收取「使用費」，使得月息高達12分。然本件聲請人將汽車
    質押於華信當舖等情，為聲請人自承屬實，是被告向聲請人
    收取倉棧費，即屬有據，聲請人雖於聲請再議狀陳述，該車
    實際均由聲請人保管使用，被告不得收取倉棧費云云，然被
    告既將聲請人質押之汽車，交由聲請人繼續使用，並未巧立
    名目另向聲請人收取使用費，其所取利息最高為9 分，並無
    另外收取費用，合於當舖業法之規定，尚難認有取得與原本
    不相當之重利。
  (三)聲請意旨略以：
  1.本件聲請人經營之公司財務上發生漏洞，聲請人先於90年12
    月12日向慶豐商業銀行（下稱慶豐銀行）貸款120 萬元，以
    補公司資金上之缺口，本次借款並因聲請人事後無法清償，
    而遭該銀行假扣押查封聲請人之不動產，聲請人於向銀行借
    貸後，景氣仍持續低迷，公司營運未見好轉，在對外有銀行
    借貸利息必須繳納，對內有員工薪資必須支付之急迫情形下
    ，聲請人只能再度向外舉債，但因慶豐銀行之借款尚未還清
    ，無法再向銀行借貸，聲請人只能轉向被告經營之華信當舖
    借款，是聲請人向被告借款之時，確是屬於急迫無助之狀態
    ，被告亦利用聲請人急需用錢之際而貸款金錢予聲請人。
  2.聲請人向被告借款之時，並未將聲請人所有之汽車留置被告
    處，即無所謂收取倉棧費之問題，但被告每月仍以收取倉棧
    費之名義向聲請人收取百分之5 之費用，顯有違當舖業法之
    規定。
  3.聲請人陸續向被告借款158 萬餘元，迄今已還款400 餘萬元
    ，但被告卻主張聲請人尚未還清本金，並將聲請人為借款而
    交付被告之本票，移轉予張俊賢，造成張俊賢再次向聲請人
    要求支付票款，因此被告向聲請人收取之利息，其利率不僅
    超過月利率百分之4 ，亦已遠超過月利率百分之9 ，是被告
    觸犯重利罪嫌，實屬明確。
二、按刑事訴訟法第258 條之1 規定告訴人得向法院聲請交付審
    判，係對於「檢察官不起訴或緩起訴裁量權」制衡之一種外
    部監督機制，法院僅就檢察官所為不起訴或緩起訴之處分是
    否正確加以審查，以防止檢察機關濫權，依此立法精神，同
    法第258 條之3 第3 項規定法院審查聲請交付審判案件時「
    得為必要之調查」，其調查證據之範圍，自應以偵查中曾顯
    現之證據為限；而同法第260 條對於不起訴處分已確定或緩
    起訴處分期滿未經撤銷者得再行起訴之規定，其立法理由說
    明該條所謂不起訴處分已確定者，包括「聲請法院交付審判
    復經駁回者」之情形在內，是前述「得為必要之調查」，其
    調查證據範圍，更應以偵查中曾顯現之證據為限，不得就告
    訴人新提出之證據再為調查，亦不得蒐集偵查卷以外之證據
    ，否則，將與刑事訴訟法第260 條之再行起訴規定，混淆不
    清，亦將使法院僭越檢察官之職權，而有回復「糾問制度」
    之虞；且法院裁定交付審判，即如同檢察官提起公訴使案件
    進入審判程序，是法院裁定交付審判之前提，必須偵查卷內
    所存證據已符合刑事訴訟法第251 條第1 項規定「足認被告
    有犯罪嫌疑」而檢察官應提起公訴之情形，亦即該案件已經
    跨越起訴門檻，否則，縱或法院對於檢察官所認定之基礎事
    實有不同之判斷，但如該案件仍須另行蒐證偵查始能判斷應
    否交付審判者，因交付審判審查制度並無如同再議救濟制度
    得為發回原檢察官續行偵查之設計，法院仍應依同法第258
    條之3 第2 項前段之規定，以聲請無理由而裁定駁回。
三、按犯罪事實應依證據認定之，無證據不得認定其犯罪事實，
    刑事訴訟法第154 條第2 項定有明文；又告訴人之告訴，係
    以使被告受刑事訴追為目的，是其陳述是否與事實相符，仍
    應調查其他證據以資審認；而犯罪事實之認定，應憑證據，
    如未能發現相當證據，或證據不足以證明，自不能以推測或
    擬制之方法，以為裁判基礎；另認定不利於被告之事實，須
    依積極證據，苟積極證據不足為不利於被告事實之認定時，
    即應為有利於被告之認定，更不必有何有利之證據（最高法
    院40年臺上字第86號及30年上字第816 號判例意旨足資參照
    ）。經查：
  (一)按「刑法第344 條重利罪成立之要件為(一)乘人急迫、輕率或
    無經驗，貸以金錢或其他物品，(二)取得與原本顯不相當之重
    利。在第一條件，係指明知他人出於急迫、輕率或無經驗，
    而利用機會故為貸與，在第二條件，係指就原本利率、時期
    核算及參酌當地之經濟狀況，較之一般債務之利息，顯有特
    殊之超額者而言。」最高法院著有27年上字第520 號判例意
    旨參照。是重利罪之成立，係以乘人急迫、輕率或無經驗貸
    以金錢或其他物品，而取得與原本顯不相當之重利為要件，
    故苟未乘人急迫、輕率或無經驗，縱取得與原本顯不相當之
    重利，仍難令負重利罪責（最高法院85年度臺上字第4382號
    判決意旨參照）。關於本件聲請人找華信當舖借款之緣由，
    聲請人於檢察官訊問時陳稱：「（當時為何找華信當舖典當
    ？）該當舖就在我公司附近，離我公司約1 、2 分鐘，我向
    他借比較快，不用透過銀行徵信。」、「我財務狀況還好，
    我只是圖方便，才向他借。」、「（你稱你並非需錢孔急需
    要周轉的狀況，有無相關的資料？）有。」、「（為何借款
    ？）資金調度需要。我員工40、50人，需支付薪資。」等語
    （見94年度偵字第19365 號偵查卷第7 、8 、18頁），則依
    聲請人上開所述，聲請人既因資金調度（即支付員工薪資）
    需要，為圖方便而向被告所營之當鋪典當車輛以供周轉，且
    聲請人於檢察官訊問時猶強調其財務狀況還好、並非需錢孔
    急等語，已難認有何急迫、輕率或無經驗等情事，況依卷內
    資料，聲請人於警詢及檢察官訊問時均未指陳其於借款時有
    告知被告借款之原因，亦未陳述其向被告典當時有何出於急
    迫、輕率或無經驗等情形，則被告所為，已與刑法重利罪之
    構成要件有別，縱被告向聲請人收取利息及倉棧費用之計算
    方式不符當舖業法規定，亦不容遽以刑法重利罪責相繩。
  (二)聲請意旨雖以：聲請人原有向慶豐銀行借款，嗣因無法清償
    而遭假扣押為據，主張其向被告借款時係屬急迫情形云云，
    惟依卷附聲請人典當車輛之當票所示，其日期分別為91年9
    月5 日、91年11月15日、92年1 月17日，而聲請人所有之不
    動產係於92年11月4 日法院囑託地政事務所辦理查封登記，
    期間相距近10月，自難逕以聲請人所有之不動產嗣後遭假扣
    押查封，即反推聲請人向被告借款時係屬於急迫情形。況若
    無其他證據，亦不得僅以聲請人當時對特定銀行有借款，即
    遽認定其當時已處資力窘迫，此觀之聲請人於檢察官訊問時
    猶強調其財務狀況還好、並非需錢孔急等語自明。
  (三)就聲請人指稱：其借款後，原車仍繼續使用，不應收取倉棧
    費云云。惟聲請人就典當車輛情形，或稱：「（當時你典當
    幾部車？）只有典當Z8-6800 及V8-5322 ，8P-7449 只有押
    證件。」云云；或稱：「（車子有無取回？）在該當舖內。
    並未取回。」云云（見94年度偵字第636 號偵查卷第26、27
    頁）；復於書狀中稱：「本人亦無將車輛留置於當舖或其附
    設倉庫之中，而是繼續使用該車輛。」云云（見94年度偵字
    第19365 號偵查卷第28頁）。是聲請人就車輛是否在其使用
    中，前後所述已非一致，即難逕採。況依當舖業法第8 條規
    定：當舖業者應有固定之營業場所及儲藏質物之庫房，而保
    存質當物，應於登記之庫房所在地為之。因此，不論持當人
    是否將質當物交付當舖占有，當舖業者均需依法令設置倉儲
    庫房，且被告亦確已向案外人郭林月美承租「易達停車場」
    之停車位供保管場地使用，有停車位租賃契約書1 份在卷可
    稽（見94年度偵字第19365 號偵查卷第24、25頁），則當舖
    業者實際上已就藏儲庫房有所支出，持當人因特殊需要而不
    將持當物交由當舖業者占有，當舖業者仍須支付原儲藏庫房
    之對價，不因該庫房未停放車輛而有所異，則若借款人於借
    款後得當舖業者之同意，就應質押之汽車繼續使用、收益，
    乃係對借款人有利之事。反之，當舖業者若將持當之車輛交
    由持當之借款人使用，將增加風險，但當舖業者對原承租之
    場地仍須支付租金，應無減少其成本之情形。是縱本件被告
    應聲請人要求而同意由其繼續使用車輛，而被告既導致風險
    之增加，於4 分月息外，另加收倉棧費，亦難認有不法犯意
    。
  (四)至案外人張俊賢持聲請人所簽發之票據訴請被告給付票款，
    乃基於持票人（即票據權利人）之地位為之，縱張俊賢係經
    由被告轉讓而取得該等票據，聲請人亦未提出「被告從轉讓
    該等票據中有取得不法利益」之相關證據，自不得以此即認
    被告涉犯重利罪嫌。
四、基上說明，原不起訴及駁回再議處分書以被告犯罪嫌疑不足
    為由，分別為不起訴處分或駁回聲請人再議之聲請，經核其
    等之認定，均已敘明其理由及所憑依據。且論證理由亦無違
    反經驗法則、論理法則或其他證據法則之處。聲請意旨指摘
    原檢察官採證有誤，揆諸上述，並無理由，應予駁回，爰裁
    定如主文。
據上論斷，應依刑事訴訟法第258 條之3 第2 項前段，裁定如主
文。
中    華    民    國    95    年    9     月    22    日
                  刑事第二庭審判長法  官  徐培元
                                  法  官  林蕙芳
                                  法  官  鄭吉雄
以上正本證明與原本無異。
不得抗告。
                                  書記官  謝至菁
中    華    民    國    95    年    9     月    22    日


司法院資訊處製作；財團法人民間司法改革基金會備份。
